臺灣基隆地方法院刑事判決　　　　　　 94年度勞安訴字第1號
公　訴　人　　臺灣基隆地方法院檢察署檢察官
被　　　告　　丙○○
選任辯護人　　許世正律師
上列被告因業務過失致死等案件，經檢察官提起公訴（九十二年
度偵字第三八六三號），本院判決如下︰
    主  文
丙○○從事業務之人，因業務上之過失致人於死，處有期徒刑伍
月，如易科罰金，以佰元折算壹日。
    事  實
一、丙○○係定佳工程行之實際負責人，該工程行登記之營業項
    目為船舶勞務承攬業及理貨包裝業，為從事業務之人，於雇
    工從事業務時，本應依勞工安全衛生設施規則第一百六十七
　　條之規定，注意雇主使勞工於載貨台從事單一之重量超越一
　　百公斤以上物料裝卸時，應指定專人採取下列措施：（一）
　  決定作業方法及順序，並指揮作業。（四）從事解纜或拆墊
    之作業時，應確認載貨台上之貨物無墜落之危險、（五）監
    督勞工作業狀況。另勞工安全衛生法第五條第四款規定，雇
    主對於防止裝卸、搬運等作業中引起之危害應有符合標準之
    必要安全衛生設備等相關之規定，以防範災害之發生。然於
　　民國九十二年十月十二日晚間，丙○○承攬永然船務代理業
　  股份有限公司（以下簡稱永然公司）轉包其代理之水晶輪所
    載運之電扶梯於碼頭之解固作業，偕同派遣之工人許志昌、
    乙○○及丁○○三人，在基隆市基隆港東三號碼頭，從事電
    扶梯之解固工作時，永然公司派駐現場指揮貨物裝卸之總經
　　理林坤山，既未自行或指定專人告知指示實際應為解固之工
    作範圍，亦未檢查及告知交付解固之電扶梯所使用之船用拖
    板所利用工字鐵加長部分，拖板車本體與工字鐵間有未焊接
    之重大瑕疵，丙○○亦未檢點及確認該加長支撐用之工字鐵
    與拖板車本體間未如往常為焊接，僅以鐵鍊圈綁，亦未在場
    指揮及監督工人之作業，任由許志昌、乙○○及陳智彬自行
    在基隆港東三號碼頭執行上開業務。許志昌及乙○○在電扶
    梯及板架間，仍依往例鬆綁板架與工字鐵間鐵鍊時，因二者
    間未有焊接，該工字鐵於鬆綁之際即基於槓桿原理而向上翹
    起，許志昌及乙○○因閃避不及，即被夾於工字鐵及電扶梯
    間，乙○○因此受有右側肺部挫傷併血胸、胸腔內出血、右
    小腿脛腓骨骨折、頸部瘀青、腰椎骨折、骨盆骨折等傷害；
    許志昌則受有頭部及胸腔出血等傷害，雖經緊急送醫急救，
    仍因傷重不治死亡。
二、案經內政部警政署基隆港務警察局報請臺灣基隆地方法院檢
 　 察署檢察官督同法醫師相驗暨被害人乙○○之告訴偵查起訴
    。
    理  由
一、上揭事實，經訊被告丙○○固坦承被害人乙○○及許志昌及
    陳智彬三人均係其鳩工前往，及其在現場未檢查工作物，亦
    未指揮、監督，而係由渠三人自行依例工作，其即逕行上輪
    等情，惟辯稱：其非被害人之雇主，其本身亦受雇於永然公
    司，領取永然公司之薪資，本案三工人均是臨時工，係其為
    永然公司雇工，故雇主應為永然公司，其縱有過失，永然公
    司不能完全推卸責任云云。
二、經查，本案被告於警訊及勞檢所訪談時均坦承許志昌、乙○○及丁○○，均係定佳工程行之員工，解固工程係其向永然
    公司承包，與永然公司已合作廿年，承攬關係約十五年，均
    係永然公司以電話通知其公司派多少人至碼頭解固，每月一
    日及十六日再向永然公司請款，員工薪資亦由其匯款；本案
    係永然公司辛○○經理，於九十二年十月十二上午十一時許
    ，以電話通知被告下午五時水晶輪至東三碼頭，定於下午七
    時開工，須工人三人為解固，被告即派許志昌、乙○○及丁○○三人至東三碼頭上工等情，核與乙○○、丁○○証陳係
    受僱於定佳工程行，老闆為被告丙○○，工資亦由被告轉帳
    支付；及永然公司辛○○証陳：是其以電話通知被告開工時
    、地等情均相一致，應可採信。此外，復有基隆市定佳工程
    行商務臨時登輪申請名單及基隆港登輪長期通行証管制卡十
    紙在卷可參。定佳工程行均係以雇主身分為員工申請，至僱
    傭關係並不僅限於長期穩定性之關係，即便按時、按件計薪
    之臨時工，其與雇主之關係，亦屬之，是前開登輪申請或碼
    頭長期通行資料，固可見丁○○受僱定佳工程行已久，而乙○○與許志昌亦由定佳工程行以雇主身分為臨時登輪之申請
    ，縱為臨時工，已足認定佳工程行之丙○○確為雇主，乃被
    告辯稱其係代永然公司鳩工一節，即無足採。另被告所提其
    自己及員工多人均係領永然公司薪資，並提出其與於前開碼
    頭通行証或登輪申請書上列為員工之游金龍、陳金忠、張文
    孝等人之扣繳憑單暨所得稅結算申報書多紙為証，然因我社
    會商場多未據實報稅，尚無從單憑遽以認定僱傭關係。
三、再查，永然公司所經營者，固為船務代理公司，於公司營業
    登記項目上不包括貨物之裝卸，然於實務上，其另以家族企
    業之方式，統包船舶勞務及理貨等業務，此可由永然公司負
    責人己○○另負責元豪工程行、其妻鄭林美玉負責三協理貨
    行，其子鄭凱鴻負責新鋒船務代理有限公司等，各該商行及
    公司之營利事業登記資料在卷可按，名義上雖係不同之商行
    、公司，然除公司、商行負責人名義不同外，竟均同處辦公
    ，公司員工、會計亦均未分軒輊，外界連同勞工均咸認永然
    公司即係業主，此除被告所辯稱外，另証人丁○○、甲○○
    、庚○○亦均於本院証陳雖名義上係領三協理貨行薪資，但
    均認三協與永然為同一公司，而無法區分等情相符。且如若
    永然公司所辯，其僅為水昌輪之代理人，則應如其所言，係
    將各承攬勞務公司、商行請款報酬，收取發票，代理水晶輪
    付款，又何以係將如被告丙○○或丁○○、游景堯、張文孝
    、陳金忠等原列於定佳工程行申請之基隆港碼頭長期通行証
    管制卡上之員工，亦均列薪於永然公司，或另各分列於元豪
    工程行、三協理貨行、新峰船務公司等之員工薪資支出，此
    有前開各人之八十八年度至九十一年度之綜合所得稅各類所
    得資料清單及扣繳或免扣繳憑單在卷可按，顯認永然公司非
    僅係水晶輪之代理人，其除經營登記之船務代理業務外，實
    係統包，另亦承攬所代理船務之船舶勞務，再轉承攬予其他
    如定佳工程行等之小包商，可堪認定。另現場証人丁○○、
    乙○○均証陳，現場永然公司均係林坤山在現場指揮監督，
    核與永然公司辛○○於勞檢所談話紀錄被詢及永然公司通知
    定佳工程行為解固工作前，有無事前告知危害因素或其他相
    關安全衛生措施時証陳：在現場一般均會以口頭方式先告知
    工程行，等情相符，是永然公司亦有於現場行指揮、監督，
    並有事先告知工作物瑕庛之義務，已堪認定。
四、按「事業單位以其事業之全部或一之部交付承攬時，應於事
    前告知該承攬人有關其事業工作環境、危害因素暨本法及有
    關安全衛生規定應採取之措施。承攬人就其承攬之全部或一
    部交付再承攬時，承攬人亦應依前項規定告知再承攬人。」
    勞工安全衛生法第十七條定有明文。本案如前所述，永然公
    司除係運送人水晶輪之代理人外，並統包承攬該輪於基隆港
    裝卸之船舶勞務，再將解固之勞務交付再承攬予定佳工程行
    ，則其對該欲解固之電扶梯所使用之船用拖板利用工字鐵加
    長，然拖板車本體與工字鐵間有未焊接之重大瑕疵，永然公
    司派駐現場經理林坤山，應詳如檢查後並告知定佳工程行，
    而被告亦應於其所雇員工到場工作時，告知該瑕疵並在場指
    揮、監督及確認貨物無墜落之虞，惟永然公司與定佳工程行
    均未注意及之，致生本件勞安事件，是二公司行號均與有過
    失，可堪認定，雖永然公司亦與有過失，然亦無解於被告亦
    與有過失之責。本案行政院勞工委員會北區勞動檢查所，原
    亦同此見解（參見該所九十二年十一月十九日勞北檢綜字第
    ０九二一０一七四六七號函），嗣行政單位雖逕採永然公司
    之營利事業登記營業項目，而未慮及其實際之營業（經營登
    記範圍外之業務），認其非承攬之事業單位，而與實情不符
    ，但無礙本案之認定，附此敘明。
五、又本案被害人許志昌及乙○○在電扶梯及板架間，依往例鬆
    綁板架與工字鐵間鐵鍊時，因二者間未有焊接，該工字鐵於
　　鬆綁之際即基於槓桿原理而向上翹起，許志昌及乙○○因閃
　  避不及，即被夾於工字鐵及電扶梯間，乙○○因此受有右側
    肺部挫傷併血胸、胸腔內出血、右小腿脛腓骨骨折、頸部瘀
　　青、腰椎骨折、骨盆骨折等傷害；許志昌則受有頭部及胸腔
　  出血等傷害，雖經緊急送醫急救，仍因傷重不治死亡之結果
    ，有現場圖、透視圖、現場照片、檢察官現場勘驗筆錄、相
    驗筆錄、相驗屍體証明書、驗斷書、台灣省立基隆醫院証明
    書等在卷可按，被害人之一死一傷，既因本案過失所致，乃
    二者間具相當因果關係。
六、被告係雇主且係從事業務之人，核其所為，係犯刑法二百七
    十六條第二項業務過失致死罪、同法第二百八十四條第二項
    前段業務過失傷害罪及違反勞工安全衛生法第五條第一項之
　　規定，致發生同法第二十八條第二項第一款之職業災害，犯
　  第三十一條第一項之規定。被告一過失行為，致使被害人許
    志昌死亡及乙○○受傷，且違背勞工安全法規，係一行為觸
　　犯數罪之想像競合犯，應依刑法第五十五條前段之規定，從
　  一重之業務過失致人於死一罪處斷。爰審酌本案之品行、智
    識，從事船舶勞務已廿年，身為雇主未確實遵守勞工安全衛
    生之相關規定之過失程度，致本案一死一傷之結果，及該行
    業均依例行之，轉承攬之永然公司於現場指揮監督，亦未確
    實告知危險事項而與有過失，且其過失較被告為大，暨被告
    犯後態度等一切情狀，乃量處如主文所示之刑，並諭知易科
    罰金之折算標準，以資懲儆。
七、據上論斷，應依刑事訴訟法第二百九十九條第一項前段，勞
    工安全衛生法第三十一條第一項，刑法第十一條前段、第二
    百七十六條第二項、第二百八十四條第二項前段、第五十五
    條、第四十一條第一項前段，罰金罰鍰提高標準條例第一條
    前段、第二條，判決如主文。
本案經檢察官戊○○到庭執行職務。
中　　華　　民　　國　　94　　年　　10　  月　　20　　日
                  刑事第四庭審判長法　官　陳志祥
                                  法　官　楊皓清
                                  法　官　陳玉雲
以上正本證明與原本無異。
對於本件判決如有不服，應於收受送達後10日內，向本院提出上
訴書狀，上訴於臺灣高等法院，並按他造當事人之人數附具繕本
。
中　　華　　民　　國　　94　　年　　10　  月　　20　　日
                                  書記官  王毓嫻
附錄論罪法條
勞工安全衛生法第31條第1項
違反第 5 條第 1 項或第 8 條第 1 項之規定，致發生第 28 條
第2項第1款之職業災害者，處3年以下有期徒刑﹑拘役或科或併
科新台幣15萬元以下罰金。
中華民國刑法第276條第2項
(過失致死罪)
從事業務之人，因業務上之過失犯前項之罪者，處 5 年以下有期
徒刑或拘役，得併科 3 千元以下罰金。
中華民國刑法第284條第2項前段
(過失傷害罪)
從事業務之人，因業務上之過失傷害人者，處 1 年以下有期徒刑
、拘役或1 千元以下罰金，
